臺灣臺北地方法院刑事判決　　　　　　　92年度訴字第1901號
公　訴　人　臺灣臺北地方法院檢察署檢察官
被　　　告　戊○○
　　　　　　Ｆ○○
上列被告等因常業詐欺等案件，經檢察官提起公訴（92年度偵字
第4205號、第18981 號），本院判決如下：
    主  文
戊○○、Ｆ○○共同以犯意圖為自己不法之所有，以詐術使人將
本人之物交付為常業，各處有期徒刑貳年拾月。
    事  實
一、戊○○、Ｆ○○與卯○○、丁○○（以上2 人另行判決），
    分別係興美好股份有限公司（登記址：臺北市○○區○○街
    439 號2 樓，下稱：興美好公司）之董事長、副總經理、顧
    問、董事兼會計；詎明知多層次傳銷，其參加人如取得佣金
    、獎金或其他經濟利益主要係基於介紹他人參加時，即不得
    為之，而仍共同基於意圖為自己不法所有之常業詐欺犯意聯
    絡，自民國90年7 月興美好公司成立前起，即以興美好公司
    係「美商太平洋商業集團」（下稱：美商太平洋集團）關係
    企業為名，並以參加人之取得佣金、獎金、其他經濟利益，
    係基於介紹他人加入多層次傳銷之方式，即：入會者交付每
    1 單位新臺幣（下同）1 萬2 千元後，除第1 年每月發放1
    千元之中油油票、或家樂福、統一超商禮券（即分12期領回
    相當於本金之禮券）外，並自第3 個月起每月發放回饋獎金
    5 千元，計10次；另如招募3 單位會員，再加發3 千元推廣
    獎金，並有推廣分紅、種子會員、會員福利基金等優渥條件
    云云，在臺北市○○路65號4 樓大肆招攬會員。致使如附表
    所示地○○等人，因厚利所誘陷於錯誤，除自己加入會員外
    ，復招攬週遭親友紛紛加入。戊○○、Ｆ○○及卯○○、丁○○，為掩飾詐欺犯行及招攬更多會員，除提前於同年8 月
    間發放上述回饋獎金外，復於同月31日，在臺北市「圓山大
    飯店」舉辦大型開幕暨說明會，並用以強化已入會會員之信
    心及使與會之非會員信以為真而入會。總計有數百人加入會
    員，90年7、8月間所購單位，亦分別達1 千1 百71單位、1
    千5 百41單位，再加計同年9 月間所收受會員繳納之款項約
    8 百萬元，計詐得約4 千餘萬元。戊○○等人所詐得之款項
    ，除部分發放獎金外，餘款則於同年9 月13日分別自興美好
    公司設於寶島商業銀行（下稱：寶島商銀，現已改制：日盛
    商業銀行）儲蓄部第00000000000000號帳戶提領8 百33萬9
    千元（其中結匯美金24萬元、含手續費共8 百29萬5 千5 百
    元匯往美國，餘款4 萬3 千5 百元領現）、又自興美好公司
    設於香港匯豐銀行臺北分行（下稱：匯豐銀行）第00000000
    0000號帳戶提領現金4 百萬元；嗣次日即14日復將上述匯豐
    銀行之定存2 百萬元，以現金分2 筆各90萬4 千元、1 百9
    萬6 千元提領完畢後，旋趁同月中旬納莉颱風過境之際，結
    束營業並銷毀帳冊，隨而逃匿無蹤，壬○○等人始知受騙。
二、案經如附表編號一至六、八、十至、所示地○○等人及
    陳坤輝、陳秀美告訴，與法務部調查局臺北市調查處移送臺
    灣臺北地方法院檢察署檢察官偵查起訴。
    理  由
一、訊據被告戊○○坦承擔任興美好公司之董事長，並曾於90年
    8 月31日興美好公司在圓山飯店舉辦開幕會時到場致詞，又
    曾於同年9 月13日、14日分別提領如上所述之款項；惟以：
    其斯時尚任職立保保全公司，僅係同案被告卯○○所找之人
    頭負責人，並未參與業務活動、亦不清楚公司資金往來內容
    ，公司大小章亦全由卯○○掌管，提款亦係受卯○○通知始
    為提領，當時不知公司將倒閉，係卯○○稱需繳稅、買東西
    云云置辯。至被告Ｆ○○除坦承擔任興美好公司之副總經理
    ，負責招攬會員之業務外，辯稱：其係受薪幹部、負責執行
    性工作，僅有建議權，而無裁決權，且公司財務皆由同案被
    告丁○○、卯○○管理，其不經手公司款項；公司公告事項
    ，皆依上級指示辦理，其亦係受害者云云。
二(一)就被告戊○○、Ｆ○○係共犯部分：
    經查，證人即同案被告卯○○、丁○○於本院審理時，分別
    具結證述：「（問：興美好公司如何設立？）當時我跟戊○○是立保保全公司同事，我們透過共同的朋友吳文正．．當
    時吳有一個下屬Ｆ○○也任職該公司，期間Ｆ○○把該公司
    經營型態、模式，透過我跟戊○○，說公司照該模式可以賺
    錢．．我們就找松江路興美好公司成立地點，我們就開始，
    整個業務是由Ｆ○○掌管，全部對外招攬會員都是由他對外
    招募．．（問：興美好公司的實際負責人是何人？）對外業
    務是Ｆ○○，對內業務是戊○○。對外業務是指整個會員招
    攬、收款，戊○○都是匯款，至於對內業務是核對帳目提款
    、撥款。我擔任顧問．．（問：你從事職務時是受何人指揮
    監督？）我跟戊○○、Ｆ○○要開會，互相溝通，由我們3
    人決定．．（問：公司何時要發放多少款項給何人，在興美
    好公司由何人決定？）3 人決定，就是我、戊○○、薛，包
    括禮券的發放也是一樣。」、「（問：公司經營的方式你是
    否清楚？）他們就是錢拿進來，拿油票、禮券，並且分獎金
    。（問：這套制度是何人引進？）Ｆ○○．．（問：會員的
    入會費收入後，如何處理？）戊○○會來對帳，之後收在保
    險櫃裡，第二天再去存．．要發獎金時Ｆ○○會將匯款金額
    、明細寫在紙上，我跟其他的小姐就去銀行，分別匯給會員
    ．．（問：戊○○在公司要結束營業時，有拿給你3 萬元，
    叫你休息一陣子？）有，在錢櫃那裡他把3 萬元的薪水發一
    發。」（均見94年3 月15日審判筆錄）明確；且證人即曾任
    興美好公司之業務經理Ｂ○○於警詢時亦稱：「實際負責人
    為戊○○，應該他們4 人都知情。」（見91年偵字第8811號
    卷第77頁）等語，雖證人Ｂ○○嗣於本院審理時經合法傳、
    拘仍未到庭，然其於警詢所述上情，與證人卯○○、丁○○
    所述相符，足證其所陳具有可信性，且上揭陳述足為證明被
    告戊○○、Ｆ○○之犯行，自得採為證據。本院再參以被告
    戊○○於91年2 月20日、同年4 月3 日、同年5 月1 日、92
    年9 月19日偵查中分別陳述：「我和Ｆ○○商量成立興美好
    公司，由Ｆ○○規劃制度，公司成立所需的股東，我找來了
    李怡萱、陳佩珊、陳佩琦．．另外2 個股東由Ｆ○○找的．
    ．公司每日的進、出帳，Ｆ○○均要簽字，不可能不知財務
    ．．公司章與負責人章均在我身上，但是款項支用Ｆ○○還
    是知道。」（見91偵字第879 號卷第43頁反面、第47頁）、
    「我是負責人，其實是執行副總Ｆ○○在操盤」（見91年他
    字第188 號卷第60頁反面）、「每日收入都有經過Ｆ○○及
    我的簽字」（見91偵字第879 號卷第119 頁反面）、「（問
    ：傳銷計畫何人設計？）執行副總Ｆ○○所寫計畫．．90年
    9 月中旬不到一個月，Ｆ○○告訴我發不出獎金，很麻煩．
    ．報表都Ｆ○○在看．．（問：何人倡議成立興美好公司？
    ）原先是卯○○、Ｆ○○說要成立公司。」（見92偵字第42
    05號卷第115 至117 頁），及被告Ｆ○○於警詢時稱：「（
    問：公司為何突然結束營運？）只有戊○○能決定而已．．
    （問：公司向會員收取之款項由誰管理？）都是戊○○管理
    ．．（問：存款簿平常由誰保管？）由董事長戊○○保管。
    」（見91偵字第879 號第10頁）、嗣於91年1 月21日、92年
    1 月21日、92年3 月6 日偵查中，復迭次陳述：「我不是公
    司負責人，戊○○才是．．創始人是卯○○、戊○○、李怡
    萱和我共4 人．．錢都在公司帳戶內．。存摺在戊○○手上
    ，包括我的印鑑均在他手上．．我沒有管財務，要問戊○○
    ．．「（問：興美好公司實際負責人？）戊○○．．為了要
    聘請Ｂ○○，我和戊○○、卯○○共同研商．．決定權是戊○○。」（見91偵字第20934號卷第16、17頁）、「我擔任
    副總經理，是戊○○從我服務之另一家樂威股份有限公司挖
    腳過來．．我聽命於戊○○．．戊○○告訴我有一個美商太
    平洋公司要來臺灣成立大型量販店，採會員制，要我先行招
    攬會員．．且拿該集團在全國執照給我看。」（見92偵字第
    4205號卷第78至80頁）等語，綜合判斷之，已足認定被告戊○○、Ｆ○○除均參與興美好公司成立及實際業務運作外，
    並對公司財務均知之甚詳，其等確係共犯無疑。至被告戊○○嗣雖稱其僅係人頭負責人、被告Ｆ○○亦附和其詞而為相
    同陳述，無非卸責之詞，爰無可採；又被告戊○○等聲請傳
    喚之證人丙○○固證述：「（問：公司實際負責人是誰？）
    應該是卯○○．．因為每次請款都是要他批了才可以給錢。
    」（見94年4 月26日審判筆錄），惟其於同日亦證稱：「（
    問：提示91年偵字第879 號卷第60頁興美好公司請款單，這
    張請款單上卯○○批在哪裡？）這張卯○○沒有批。（問：
    最左邊有一個總經理戊○○的印章，是不是？）是。（問：
    這是誰蓋的？）戊○○蓋的．．我單子送上去給丁○○，至
    於戊○○為何在這上面蓋章我不知道．．我送上單之後，隔
    一、二天之後，才會拿到採購單、請款單，所以這一、二天
    內所進行的程序我不清楚。」（見同上筆錄），顯然其對於
    公司內部實際請款程序並不瞭解，況其復證述被告戊○○曾
    於請款單上蓋印，從而，顯難遽依其證述，而為何有利於被
    告等之認定。末查，被告戊○○另以其斯時尚任職立保保全
    公司，而未參與公司業務云云置辯，然果其確曾任職該公司
    ，自得返回該公司要求開立在職、離職證明後陳報本院，詎
    其均未能提出；且經本院依其於93年4 月9 日準備程序時所
    陳報之公司地址函查，亦經以「原址查無此公司」事由退回
    ；況退步言之，縱其曾任職立保保全公司，實亦與其參與興
    美好公司之營運無礙，被告戊○○此部分所辯，尚無可採。
  (二)再查，興美好公司乃以參加人之取得佣金、獎金、其他經濟
    利益，係基於上述介紹他人加入多層次傳銷之方式等情，實
    為被告等所不否認，被告戊○○除於91年5 月1 日偵查中，
    坦承：「（問：如何依你們消費購物回饋獎金支付，財源何
    來？）是要以後續加入者所交的錢來支應，沒有另外的財源
    ，因怕沒有後續加入者，所以一直變更辦法招收新的會員。
    」（見91偵字第879 號第118 頁）、嗣於92年5 月22日臺北
    市調查處時復陳稱：「實際上並無販售姬松茸之營業行為．
    ．90年9 月12日，我與Ｆ○○、卯○○、丙○○4 人在公司
    開會，當時Ｆ○○表示，公平交易委員會前陣子到公司訪查
    ，為避免被稽查．．因此會中即決議要向美國訂購葡萄子等
    商品。」（見92年偵字第4205號卷第108、109頁）；另被告
    Ｆ○○亦自承：「實際業務以銷售產品姬松茸名招攬會員收
    取會費為其主要業務，公司一開始在90年7 月18日起使用美
    商太平洋集團的名義對外營業，惟實際上並無販售姬松茸之
    營業行為。」（見同上卷第86頁）等語；且依卷附之美商太
    平洋集團消費購物回饋獎金及推廣獎金等資料、推廣獎金發
    放時間對照表，美商太平洋集團會員申請書暨合約書、美商
    太平洋集團興美好公司贈品確認單等，亦足佐證興美好公司
    其參加人之取得佣金、獎金或其他經濟利益，無非係基於介
    紹他人參加。此外，並經被害人酉○○、午○○、Ｇ○○、
    寅○○、天○○、巳○○、亥○○（原名：陳玉美）、魏淑
    平（即魏墩煌之代理人）於警詢，及被害人子○○、陳坤輝
    、壬○○、宙○○、Ａ○○○、地○○、丑○○、玄○○、
    宇○○、癸○○、Ｅ○○、Ｄ○○、Ｈ○○、未○○、己○○、乙○○、庚○○、Ｃ○○、辛○○、辰○○、戌○○、
    黃○○、甲○於警詢、偵查中，就興美好公司會員之招攬情
    形指訴明確，及有90年8 月1 日至31日業績日報表、興美好
    公司寶島商銀帳戶歷史交易查詢單、取款憑條及轉帳收入傳
    票、匯款單，匯豐銀行開戶書、對帳單等在卷可按，被告等
    犯行明確，堪以認定，應依法論科。
三、按刑法上之常業犯，係指有賴某種犯罪為業之意思，而有事
    實之表現，而刑法上之常業詐欺犯，係指以詐欺行為為生之
    事業者而言，最高法院45年台上字第1188號、74年台上字第
    6551號著有判例）。本件被告等自90年7 月起至同年9 月中
    旬止，僅2 月餘之時間，即以上述太平洋集團關係企業為名
    ，及以參加人之取得佣金、獎金、其他經濟利益，係基於介
    紹他人加入多層次傳銷之方式等詐術，致被害人等陷於錯誤
    ，分別於7、8月間購買1 千1 百71單位、1 千5 百41單位，
    再加計同年9 月間所收受會員繳納之款項，而詐得約4 千餘
    萬元，顯係以之為業。是核被告等所為，均係犯刑法第三百
    四十條之常業詐欺罪、公平交易法第三十五條第二項之違反
    第二十三條之罪；所犯上開二罪間，有方法結果之牽連關係
    ，應依刑法第五十五條後段之規定，從一重之常業詐欺罪處
    斷。被告戊○○、Ｆ○○與卯○○、丁○○間，有犯意聯絡
    及行為分擔，均為共同正犯。爰審酌被告等之犯罪手段、所
    生危害甚大、詐得款項亦甚鉅，且足影響社會秩序等一切情
    狀，分別量處如主文所示之刑。至公訴人雖具體求處被告各
    有期徒刑4 年6 月，惟本院審酌前情，認量處如主文所示之
    刑以足懲儆，併此敘明。
據上論斷，應依刑事訴訟法第二百九十九條第一項前段，公平交
易法第三十五條第二項，刑法第十一條前段、第二十八條、第三
百四十條、第五十五條，判決如主文。
本案經檢察官葉雅婷到庭執行職務。
中　　華　　民　　國　　94　　年　　6 　　月　　17　　日
　　　　　　　　　        刑事第十六庭
                              審判長法  官  劉嶽承
                                    法  官  胡宗淦
　　　　　　　　　　　　　　　　    法　官　王幸華
以上正本證明與原本無異
如不服本判決應於送達後10日內向本院提出上訴狀
　　　　　　　　　　　　　　　　    書記官　陳泰寧
中　　華　　民　　國　　94　　年　　6 　　月　　17　　日
附表：
┌──┬────┬──────┬───────┬───────┬───────┐
│編號│被害人  │被害時間即  │被害金額      │領回物品      │附註          │
│    │        │加入會員日期│              │              │              │
├──┼────┼──────┼───────┼───────┼───────┤
│一  │地○○  │90年7月16日 │12口（含地○○│地○○：      │91偵字第879號 │
│    │        │            │6口、黃素玉3口│獎金3萬元     │、第8811號    │
│    │        │            │、邱淑珠3口） │油票6千元     │              │
│    │        │            │，            │黃素玉、邱淑珠│              │
│    │        │            │共14萬4千元   │各油票3千元   │              │
│    │        │            │              │              │              │
├──┼────┼──────┼───────┼───────┼───────┤
│二  │壬○○  │90年7月20日 │6口，         │獎金3萬元     │同上          │
│    │        │            │共7萬2千元    │禮券6千元     │              │
├──┼────┼──────┼───────┼───────┼───────┤
│三  │戌○○  │90年7月21日 │60口，        │7萬2千元      │91偵字第8811號│
│    │        │至8月2日    │共72萬元      │              │本院卷(一)      │
├──┼────┼──────┼───────┼───────┼───────┤
│四  │Ｈ○○  │90年7月24日 │總計5百73萬8百│油票18萬元    │92偵字第4205號│
│    │        │            │80元          │              │              │
├──┼────┼──────┼───────┼───────┼───────┤
│五  │未○○  │90年7月24日 │45口，        │油票4萬5千元  │91偵字第8811號│
│    │        │            │共54萬元      │              │本院卷(一)      │
├──┼────┼──────┼───────┼───────┼───────┤
│六  │辛○○  │90年7月24日 │60口（另含陳思│6萬元油票及禮 │同上          │
│    │        │            │清、金穰辰、劉│券            │              │
│    │        │            │雪年），      │              │              │
│    │        │            │共72萬元      │              │              │
├──┼────┼──────┼───────┼───────┼───────┤
│七  │玄○○  │90年7月25日 │1口，         │禮券1千元     │同上          │
│    │        │            │共1萬2千元    │              │              │
├──┼────┼──────┼───────┼───────┼───────┤
│八  │酉○○  │90年7月27日 │15口，        │無            │91偵字第8811號│
│    │        │            │共18萬元      │              │              │
├──┼────┼──────┼───────┼───────┼───────┤
│九  │辰○○  │90年7月27日 │72口，        │獎金約5、6萬元│91偵字第8811號│
│    │        │            │共86萬4千元   │              │、本院卷(一)    │
├──┼────┼──────┼───────┼───────┼───────┤
│十  │申○○  │90年7月31日 │3口，         │無            │91偵字第8811號│
│    │        │            │共3萬6千元    │              │              │
├──┼────┼──────┼───────┼───────┼───────┤
│十一  │午○○  │90年7月31日 │9口，         │無            │同上          │
│    │        │            │共10萬8千元   │              │              │
├──┼────┼──────┼───────┼───────┼───────┤
│十二  │Ｇ○○  │90年7月31日 │15口，        │無            │同上          │
│    │        │            │共18萬元      │              │              │
├──┼────┼──────┼───────┼───────┼───────┤
│十三  │寅○○  │90年8月1日  │15口，        │獎金1萬元     │同上          │
│    │        │            │共18萬元      │              │              │
├──┼────┼──────┼───────┼───────┼───────┤
│十四  │癸○○  │90年8月1日  │31口，        │5千元油票及家 │91偵字第8811號│
│    │        │            │共37萬2千元   │樂福禮券      │、本院卷(一)    │
├──┼────┼──────┼───────┼───────┼───────┤
│十五  │天○○  │90年8月2日  │15口，        │無            │同上          │
│    │        │            │共18萬元      │              │              │
├──┼────┼──────┼───────┼───────┼───────┤
│十六  │黃○○  │90年8月2日  │15口，        │油票5千元     │91偵字第8811號│
│    │        │            │共18萬元      │              │、本院卷(一)    │
├──┼────┼──────┼───────┼───────┼───────┤
│十七  │巳○○  │90年8月2日  │3口，         │無            │91偵字第8811號│
│    │        │            │共3萬6千元    │              │              │
├──┼────┼──────┼───────┼───────┼───────┤
│十八  │子○○  │90年8月3日  │30口，        │獎金2萬5千元  │90他字第4562號│
│    │        │            │共36萬元      │禮券1期       │91偵字第879號 │
├──┼────┼──────┼───────┼───────┼───────┤
│十九  │甲○    │90年8月4日  │15口，        │7-11禮券5千元 │91偵字第8811號│
│    │        │            │共18萬元      │              │、本院卷(一)    │
├──┼────┼──────┼───────┼───────┼───────┤
│二十  │宇○○  │90年8月17日 │15口，        │油票1萬5千元  │同上          │
│    │        │            │共18萬元      │              │              │
├──┼────┼──────┼───────┼───────┼───────┤
│  │己○○  │90年8月21日 │15口，        │油票1萬8千元  │同上          │
│    │        │            │共18萬元      │推廣金9千元   │              │
├──┼────┼──────┼───────┼───────┼───────┤
│  │Ｅ○○  │90年8月27日 │61口（含全家）│油票7萬元     │同上          │
│    │        │            │，            │              │              │
│    │        │            │共73萬2千元   │              │              │
├──┼────┼──────┼───────┼───────┼───────┤
│  │Ｄ○○  │90年8月29日 │69口（Ｄ○○31│獎金約2萬元   │91偵字第8811號│
│    │        │            │口，含家人共69│              │              │
│    │        │            │元口），      │              │              │
├──┼────┼──────┼───────┼───────┼───────┤
│  │亥○○  │90年8月30日 │15口，        │無            │同上          │
│    │即陳玉美│            │共18萬元      │              │              │
├──┼────┼──────┼───────┼───────┼───────┤
│  │魏墩煌  │90年9月2日  │5口，         │無            │同上          │
│    │（已亡）│            │共6萬元       │              │由其女魏淑平代│
│    │        │            │              │              │為告訴        │
├──┼────┼──────┼───────┼───────┼───────┤
│  │丑○○  │不詳        │15口（全家則共│油票（數目不詳│91偵字第8811號│
│    │        │            │60口），      │）            │              │
│    │        │            │共18萬（全家計│              │              │
│    │        │            │72萬元）      │              │              │
├──┼────┼──────┼───────┼───────┼───────┤
│  │乙○○  │不詳        │30口，        │3萬5千元      │同上          │
│    │        │            │共36萬元      │禮券（數目不詳│              │
│    │        │            │              │）            │              │
├──┼────┼──────┼───────┼───────┼───────┤
│  │宙○○  │不詳        │15口（含張錦龍│油票或禮券共1 │91偵字第879號 │
│    │        │            │），          │萬5千元       │              │
│    │        │            │共18萬元      │              │              │
├──┼────┼──────┼───────┼───────┼───────┤
│  │Ａ○○○│不詳        │15口，        │油票或禮券共1 │同上          │
│    │        │            │共18萬元      │萬5千元       │              │
├──┼────┼──────┼───────┼───────┼───────┤
│  │庚○○  │不詳        │3口，         │無            │本院卷(一)      │
│    │        │            │共3萬6千元    │              │              │
├──┼────┼──────┼───────┼───────┼───────┤
│  │Ｃ○○  │不詳        │3口，         │無            │同上          │
│    │        │            │共3萬6千元    │              │              │
└──┴────┴──────┴───────┴───────┴───────┘
附論罪科刑依據法條：
公平交易法第35條
違反第 10 條、第 14 條、第 20 條第 1 項規定，經中央主管機
關依第41條規定限期命其停止、改正其行為或採取必要更正措施
，而逾期未停止、改正其行為或未採取必要更正措施，或停止後
再為相同或類似違反行為者，處行為人3年以下有期徒刑、拘役
或科或併科新台幣1億元以下罰金。
違反第 23 條規定者，處行為人 3 年以下有期徒刑、拘役或科或
併科新台幣1億元以下罰金。
中華民國刑法第340條
以犯第339條之罪為常業者，處一年以上七年以下有期徒刑，得
併科五萬元以下罰金。
